【裁判字號】    89,抗,37
【裁判日期】    890429
【裁判案由】    侵占等
【裁判全文】
臺灣高等法院刑事裁定                                八十九年度抗字第三七號
    抗  告  人
    即 自 訴人  乙○○
    被      告  甲○○
右上訴人因被告侵占等案件，不服台灣板橋地方法院八十八年自字第五０號，中華民
國八十八年十一月二十二日第一審判決提起上訴，本院裁定如左：
    主  文
原裁定撤銷，發回台灣板橋地方法院。
    理  由
一、自訴意旨略以：抗告人即自訴人乙○○先父黃英前於民國（下同）四十一年間，
    創設中華廣播股份有限公司（下稱中華廣播），迄於八十五年十一月間因病逝世
    止，均擔任董事長職務。創立伊始，被告甲○○原任公司工程部主任，嗣於八十
    年前後，經改聘以中華廣播副總經理名義，經營該公司第一台部份業務，並約定
    除其與第二台部份共同負擔該公司之營運開支外，應按月交付先父新台幣（下同
    ）三十七萬九千五百元，是項經營模式依例遵行，迄黃英逝世之八十五年十一月
    間，未曾中斷。八十五年三月間被告即表倦勤，極欲辭卸於中華廣播之職務，意
    即終止經營，乃屢函致黃英堅持去意，並表達中華廣播營運業績不惡，前景極佳
    ，一再催促黃英派員接充其職務。迨同年十一月三十日黃英病逝後，被告僅按前
    開約定繼續給付兩個月後即告中斷；該項應付金額累計迄今已近六百萬元之數；
    被告甚且於八十六年間，更代領中華廣播付與自訴人之薪資，並侵占入己，計達
    一百七十萬元。因認被告涉有刑法第三百三十五條第一項侵占、第三百四十二條
    一項背信罪嫌。
二、原審以中華廣播係「股份有限公司」之組織，該公司「第一台」，係公司之資產
    ，營收亦應納入中華廣播帳內，實不容黃英與被告私人約定將之交由被告經營，
    並約定由被告按月給付三十七萬九千五百元與黃英，黃英生前按月收受三十七萬
    九千五百元，已涉侵占犯嫌，亦不容其繼承人即自訴人賡續於訴訟上或訴訟外催
    索上項款項，並將之納入私囊，已難認被告有何侵占應屬自訴人之每月三十七萬
    九千五百元之情事，被告果有未按月續行交付三十七萬九千五百元及未將第一台
    盈餘繳回公司之情事，自訴人亦非直接受害，尤難認被告有何侵占自訴人所有每
    月三十七萬第九千五百元之情事。又依自訴人自承及證人黃弘志證言，自訴人未
    於中華廣播擔任何職務，僅係該公司股東，何來薪資可言，而中華廣播前董事長
    黃英，於八十五年十一月三十日逝世，亦據自訴人載明於自訴狀，黃英過世後之
    八十六年間起，原與中華廣播之委任關係業已終止，已逝世之黃英亦再無何種薪
    水可言，實難想像自訴人何以自八十六年起對中華廣播有薪水請求權，並蒙發薪
    水而為被告侵占。至被告被訴背信部分，自訴意旨並未敘及被告於何時何地、圖
    何人之利益、違背何項職務、為何項違背任務之行為，亦實難懸揣被告如何涉犯
    背信罪嫌為由，認被告犯罪嫌疑不足，裁定駁回自訴人本件自訴，固非全然無見
    。
三、惟查刑法上之侵占罪，僅須行為人持有他人之物，而意圖為自己不法之所有，易
    持有為所有，將之據為己有，即足當之，是侵占罪客體以屬於犯人占有他人所有
    之物為己足，至其持有之原因如何，物之所有人取得該物之原因如何，有無私法
    上之權源，均不影響侵占罪之成立。原裁定以中華廣播係股份有限公司組識，其
    營業所得，應屬該公司所有，自訴人之被繼承人即中華廣播前董事長黃英生前與
    被告私人無權約定由被告按月給付三十七萬九千五百元與黃英，另黃英死後，對
    中華廣播即無薪資請求權，自訴人未於該公司任職，亦無從請求該公司給付薪資
    ，是黃英上開每月三十七萬九千五百元及薪資請求權均欠缺私法上請求權之合法
    權源，遽認被告無侵占黃英及自訴人所有之物可言，顯將物之所有權人取得該物
    之私法上原因，作為判斷被告應否成立刑法上侵占罪前提，揆諸前說明，似待商
    榷。次查原裁定認黃英與被告無權為每月由被告給付黃英三十七萬九千五百元之
    約定，無非執黃英死亡前後之該公司股東名單，認中華廣播係股份有限公司組織
    ，被告經營該公司第一台之營收，應屬該公司所有為其論據，惟按「中華廣播」
    究已否依公司法相關之規定，辦理股份有限公司之法人登記，關乎其有無法人資
    格，在法律上得否享有獨立之人格而得為財產權之主體，所謂「中華廣播」第一
    台之營收，是否應屬該公司所有等各項之認定，自應向該管主管機關查明調取有
    關之設立登記證明文件以資憑認，乃原審徒據自訴人所提出該公司之股東名單，
    逕認「中華廣播公司」係公司法人組織，且係股份有限公司，已嫌速斷；再查黃
    英生前與被告所為按月給付三十七萬九千五百元之約定，其具體內容究係因黃英
    將中華廣播第一台交予被告經營，被告個人應按月給付黃英之對價，抑或被告應
    按月自該第一台之營收中如數撥付黃英之款項，苟係前者，則不論私法上之給付
    原因如何，被告既應允黃英該項個人之給付，核與中華廣播無涉，且此情形下，
    被告縱未依約履行給付之責，固僅為債務不履行之民事糾葛；惟苟係後者，且被
    告並已自該第一台按月取得其應允付與黃英之三十七萬九千五百元款項，即難認
    其非持有他人之物而必無成立侵占罪之可能；又證人即中華廣播會計黃弘志已於
    原審到庭證稱其已將中華廣播付與黃英之薪資款項交與被告等語，是姑不論黃英
    對中華廣播有無薪資請求權，中華廣播既已將支付黃英之款項，交由被告轉交，
    被告顯係持有他人所有之物，苟其將之侵吞入己拒不交付與黃英繼承人，核似已
    該當於侵占罪之構成要件；又被告主張其對黃英有債權尚未獲償，是否屬實，其
    數額若干，以該債權與其所持有應轉交與黃英之款項相抵銷後，是否仍有餘額而
    遭被告侵占入己，亦事涉被告侵占罪責有無之認定。乃原審未逐一詳查並敘明理
    由，遽以黃英上開三十七萬九千五百元及薪資請求權均乏請求依據，逕認被告無
    成立侵占罪可言，而駁回本件自訴，尚有未合。自訴人抗告指摘原裁定不當，即
    非無據，自應由本院將原裁定撤銷，發回原審法院更為適法之裁判。
據上論斷，依刑事訴訟法第四百十三條前段，裁定如主文。
中    華    民    國      八十九      年      四      月     二十九     日
                            臺灣高等法院刑事第十六庭
                                審判長法  官  許  增  男
                                      法  官  黃  鴻  昌
                                      法  官  蔡  彩  貞
右正本證明與原本無異。
不得抗告。
                                      書記官  張  淑  芬
中    華    民    國      八十九      年      五      月       五       日


司法院資訊處製作；財團法人民間司法改革基金會備份。
